【裁判字號】    98,訴,2458
【裁判日期】    990608
【裁判案由】    返還代墊款
【裁判全文】
臺灣板橋地方法院民事判決              98年度訴字第2458號
原      告  乙○○
被      告  甲○○
訴訟代理人  胡盈州律師
            陳麗芬律師
上列當事人間請求返還代墊款事件，本院於99年5月25日言詞辯
論終結，判決如下：
    主  文
原告之訴及假執行之聲請均駁回。
訴訟費用由原告負擔。
    事實及理由
一、原告主張：
(一)、兩造於民國92年9月4日共同向訴外人鄒錫斌購買位於臺北市
    ○○街208巷24弄12號2樓之房、地1戶（下稱系爭房地），
    買賣總價金為新臺幣（下同）880萬元，房地所有權則為每
    人應有部分各二分之一。
(二)、系爭房地，依買賣契約書第4條記載，簽約時付款168萬元，
    第2次付款112萬元，餘款600萬元，申請房屋貸款支付，被
    告自始分文未付，均由原告代為墊付。原告代被告支付之墊
    款計有：92年9月3日代墊頭期款84萬元、92年9月12日代墊
    第2期款56萬元、自95年7月7日至98年7月14日止代墊房屋貸
    款共123萬3563元，合計原告代被告墊付之金額為263萬3563
    元，屢次請求被告返還上開墊款，被告均未理會，爰訴請鈞
    院判決被告返還。
(三)、聲明：1.被告應給付原告2,633,563元，並自98年11月18 日
    起至清償日止，依週年利息5%計算之利息。2.原告願供擔保
    請准宣告假執行。
二、被告則以：
(一)、系爭房地應給付之買賣價金訂金、第2期款，以及向國泰世
    華大安分行貸款應繳之本金及利息，均係自被告獨資經營之
    仁昶工程公司及仁昶興業公司之公司帳戶支出，並非由原告
    個人帳戶實際支出之款項。系爭房地於92年9月4日與訴外人
    鄒錫斌簽訂買賣契約書之前一日即92年9月3日，被告即事先
    自仁昶工程公司之臺灣土地銀行永和分行第000000000000號
    帳戶轉帳170萬元入原告同銀行第357143號帳戶內，供作次
    日支付買賣契約訂金168萬元之用。嗣於92年9月10日，被告
    亦先自仁昶工程公司上開帳戶轉帳91萬元入原告上開帳戶內
    ，供作2日後即92年9月12日支付買賣契約第二期款112萬元
    之用。又原告於92至93年間，曾以其欲一次提前繳清國泰世
    華大安分行貸款為由，向被告拿取700多萬元現金，惟取得
    上開現金後卻未依約繳清貸款本息，故原告嗣後雖陸續繳納
    幾期國泰世華大安分行之貸款本息，然均是由被告提供之現
    金。
(二)、兩造曾就系爭房地應繳之價金，於92年9月18日向國泰世華
    大安分行貸款2 筆，金額分別為350萬元、250萬元，均以被
    告為立貸款契約書人，原告則為連帶保證人，借款期間自92
    年9月18日起迄102年9月18日止。為繳納貸款便利，貸款契
    約書第25條有特別約定「甲方（即甲○○）為方便繳納貸款
    本息…，甲方授權乙方（即銀行）逕自在乙方所開立之活期
    儲蓄存款第000000 0000 00號帳戶內轉帳付…」。故被告定
    期每月主動存款入銀行指定之清償帳戶即活期儲存款第0000
    0000000號帳戶，由銀行逕自扣後清償貸款。就350萬元貸款
    部分，自92年10月20日第1期貸款本息25,439元起迄95年2
    月24日第29期貸款本息26,168元止，被告共繳納749,690元
    ；就250萬元貸款部分，自92年10月20日第1期貸款本息18,5
    49元起迄95年2月24日第29期貸款本息19,223元止，被告共
    繳納549,472元。上述被告為系爭房地買賣價金及貸款共支
    付3,909,162元，已超逾原告所實際繳納之2,467,125元，是
    原告尚積欠被告代墊款，並非被告積欠原告代墊款。
(三)、系爭房地既屬兩造共有，則應由兩造共同使用，惟原告於94
    年4月間藉民事保護令事件將被告逼迫離開系爭房地後，即
    更換門鎖拒絕被告進入使用該房地，且原告未經被告同意而
    將其父母親接入居住其內使用之，甚至在95年2月10日將上
    開房地之所有權比例1/2贈與其母吳辛妹。系爭房地兩造原
    持分各1/2，但原告獨自占用上開房地使用而排斥被告使用
    ，原告所獲得相當於租金之不當得利，被告主張抵銷等語置
    辯。
(四)、聲明：1.原告之訴暨假執行之聲請均駁回。2.如受不利益判
    決，被告願供擔保請准宣告免予假執行。
三、兩造不爭執之事實
(一)、兩造共同於92年9月4日向訴外人鄒錫斌購買系爭房地，房地
    所有權應有部分各為1/2，買賣總價金為880萬元。
(二)、系爭房地買賣價金給付方式為：訂金168萬元以臺灣土地銀
    行永和分行之本行支票（票號：PQ0000000號，金額168萬元
    ，日期92年9月3日）支付予指定受款人即訴外人鄒錫斌。第
    2期款112萬元，係於92年9月12日以匯款方式匯入訴外人鄒
    錫斌所有之中國信託銀行新店分行帳戶內。餘款600萬元，
    則係以系爭房地設定抵押權後向國泰世華大安分行取得貸款
    後，給付訴外人鄒錫斌。
(三)、仁昶工程公司及仁昶興業公司係由被告獨資經營。
(四)、被告於92年10月20日至95年2月24日曾繳納系爭房地價金，
    共計1,299,162元（749,690+549,472=1,299,162）。
四、得心證之理由：
    本件原告主張其與被告共同購買系爭房地，並於92年9月3日
    為被告代墊頭期款84萬元、92年9月12日為被告代墊第2期款
    56 萬元、自95年7月7日至98年7月14日止為被告共代墊之
    123萬3563元，合計共為被告代墊263萬3563元，被告應返還
    上開款項等語，為被告所否認，並以前開情詞置辯。是本件
    之應審酌之爭執點厥為：原告是否曾為被告代墊上開款項？
    倘有，原告得請求被告返還之金額為若干？茲析述如下。
(一)、原告主張其曾因購買系爭房地，為被告代墊款項2,633,563
    元，固據其提出臺灣土地銀行永和分行票號：PQ0000000號
    支票、臺灣土地銀行入戶電匯申請書、華南商業銀行匯款回
    條聯及國泰世華商業銀行利息及手續費收入收據為證。被告
    雖不否認原告有支出前開金額之事實，惟否認係原告為被告
    代墊之款項，辯稱上開金額均為被告提供給原告繳付等語。
(二)、經查，原告固曾先後於92年9月3日以前開臺灣土地銀行永和
    分行面額168萬元之本行支票，支付系爭房地買賣價金之頭
    期款予指定受款人即訴外人鄒錫斌，並於92年9月12日將112
    萬元將第二期款匯入訴外人鄒錫斌所有之中國信託銀行新店
    分行帳戶內。惟查，被告所經營之仁昶工程公司於92年9月3
    日及92年9月10日已先由該公司臺灣土地銀行永和分行第000
    000000000號帳戶，分別匯款170萬元及91萬元入原告同銀行
    第357143號帳戶內，此有該行客戶歷史交易明細查詢及存摺
    類存款憑條在卷可稽，而仁昶工程公司為被告獨資經營，復
    為雙方所不爭，衡諸原告給付訴外人鄒錫斌之金額與仁昶工
    程公司給付原告之金額約略相當，且付款時間緊接，堪認被
    告辯稱當時係透過仁昶工程公司預先將系爭房地價金交付原
    告，再由原告向訴外人鄒錫斌給付乙節，尚屬非虛。原告雖
    辯稱仁昶工程公司匯款予伊之原因，係為清償伊與該公司間
    之借款云云，然經被告否認原告與仁昶工程公司間有何借貸
    關係存在，則原告就此主張有利於己之事實，並未能舉出任
    何證據以實期說，所述自無足取。系爭房屋之頭期款及第二
    期款既均係由被告先行匯款入原告帳戶，再由原告給付出賣
    人，則原告主張其有代被告墊付上開款項云云，即屬無據，
    無可採信。
(二)、原告雖又主張其自95年7月7日至98年7月14日止為被告共代
    墊之123萬3563元。惟查，被告已先後給付系爭房地價金之
    頭期款及第2期款共計261萬元之事實，已詳如上述，而原告
    亦不否認被告於92年10月20日至95年2月24日曾繳納系爭房
    地價金，共計1,299,162元（749,690+549,472=1,299,162）
    ，合計被告已繳納系爭房地之價金共計為3,909,162元，而
    兩造對於系爭房地之應有部分既各為二分之一，則被告代原
    告墊付之買賣價金應為1,954,581元，顯已逾原告主張代被
    告墊付之126萬3563元，經被告主張抵銷後，原告已無得請
    求被告返還之代墊款餘額。
五、綜上所述，本件被告並無積欠原告代墊款，則原告主張基於
    代墊款之法律關係，請求被告返還2,633,563元，及自98年
    11月18日起至清償日止，依週年利息5%計算之利息，即屬無
    據，應予駁回。原告之訴既經駁回，其假執行之聲請亦失所
    依附，應併予駁回。
六、本件事證已臻明確，兩造其餘攻擊防禦方法及舉證，經核與
    本件判決結果不生影響，爰不一一論述，併予敘明。
七、據上論結：本件原告之訴為無理由，依民事訴訟法第78條，
    判決如主文。
中    華    民    國    99    年    6    月    8    日
                  民事第三庭     法  官  邱育佩
右正本係照原本作成。
如對本判決不服，須於判決送達後廿日內，向本院提出上訴狀。
                                 書記官  彭麗紅
中    華    民    國    99    年    6     月    8     日

司法院資訊處製作；財團法人民間司法改革基金會備份。
